【裁判字號】    95,訴,2307
【裁判日期】    951221
【裁判案由】    勞保
【裁判全文】
臺北高等行政法院判決
                                     95年度訴字第02307號
                              .
原      告  甲○○○○
被      告  勞工保險局
代  表  人  乙○○（總經理）
訴訟代理人  丙○○
            丁○○
            戊○○
上列當事人間因勞保事件，原告不服行政院勞工委員會中華民國
95年5月9日勞訴字第0950013361號訴願決定，提起行政訴訟。本
院判決如下：
    主  文
原告之訴駁回。
訴訟費用由原告負擔。
    事  實
緣原告係由彰化縣彰化區漁會申報參加勞工保險之被保險人，以
因第3、4、5腰椎不穩定滑脫術後遺存障害，於民國（下同）94
年10月28日（被告收文日期）檢附童綜合醫院同年月21日出具之
勞工保險殘廢診斷書，向被告申請普通傷害殘廢給付。案經被告
審查，以原告腰椎術後固定第3、4、5腰椎，無其他椎節粘連，
不至於活動範圍35度，無其他骨折、脫位或畸形，未合勞工保險
殘廢給付標準表之給付標準，乃以94年11月16日保給殘字第0946
0773900號函否准所請。原告不服，向勞工保險監理委員會（下
稱監理會）申請審議，經該會以95年1月27日94保監審字第3809
號審議駁回。原告猶未甘服，提起訴願，亦遭決定駁回，遂向本
院提起行政訴訟。茲摘敘兩造訴辯意旨如次：
甲、原告方面：
    原告未於言詞辯論期日到場，據其提出書狀，聲明、陳述如
    下：
一、聲明：求為判決原告符合勞工殘廢標準表第53項顯著運動障
          害。
二、陳述：
１、依勞工保險條例第53條規定，原告於94年10月21日經童綜合
    醫院專業骨科醫師依病情開具勞工保險殘廢診斷書，向被告
    申請殘廢給付，被告以其特約醫師審查結果，否准原告所請
    ，則兩造醫師專業見解不同，應依勞工保險條例第56條規定
    ：「保險人於審核殘廢給付認為有複檢必要時，得另行指定
    醫院或醫師複檢。」由第三公正單位進行複檢，始符公平正
    義。被告在訴願程序答辯稱「依行政院衛生署89年3月17日
    衛署字第89013119號函釋說明三規定：惟診斷書之內容，係
    由醫師依病人病情或依該病人之病歷據實填載，．．至於該
    診斷書所載之病情，是否符合殘障給付標準，係由該殘障給
    付主管機關逕依權責認定」，特約醫師提供專業意見之法律
    授權，就如同行政法理上之「行政助手」，惟所謂殘廢給付
    主管機關逕依權責認定，並非隨意處分，而係依公務員本份
    秉公處理，被告特約醫師僅屬行政助手，非審核之公務員，
    怎能依其認定判定，故應由第三單位作認定。
２、原告係申請「腰部」活動範圍喪失二分之一以上之殘廢給付
    ，被告稱原告脊柱不至於活動範圍35度云云，似乎不知原告
    係申請腰部之部位。因脊柱分為頸椎、胸椎、腰椎、薦椎及
    尾椎計32塊椎骨。農民健康保險殘廢診斷書內有脊柱正、側
    面圖，脊柱理應分為頸部、胸部、腰部3項障害，診斷書內
    脊柱障害圖中人形，其前、後屈亦有紅色標示（在腰部）；
    勞工保險殘廢診斷書背面之肢體障害關節各關節可活動範圍
    度數表中，脊柱分為頸、胸、腰3類，上開資料皆由被告製
    作，既然腰部為獨立審核，則腰椎共5椎4個關節，固定2個
    關節即符合勞工殘廢標準表第53項顯著運動障害。
乙、被告方面：
一、聲明：求為判決駁回原告之訴，訴訟費用由原告負擔。
二、陳述：
１、按「被保險人因普通傷害或罹患普通疾病，經治療終止後，
    如身體遺存障害，適合殘廢給付標準表規定之項目，並經保
    險人自設或特約醫院診斷為永久殘廢者，得按其平均月投保
    薪資，依同表規定之殘廢等級及給付標準，1次請領殘廢補
    助費，．．。被保險人領取普通傷病給付期滿或其所患普通
    傷病經治療1年以上尚未痊癒，如身體遺存障害，適合殘廢
    給付標準表規定之項目，並經保險人自設或特約醫院診斷為
    永不能復原者，得比照前項規定辦理。」勞工保險條例第53
    條定有明文。
２、次按勞工保險殘廢給付標準表「脊柱畸形或運動障害」系列
    第53障害項目規定：「脊柱遺存顯著畸形或顯著運動障害者
    。」為第7殘廢等級，給付標準440日；第54障害項目規定「
    脊柱遺存運動障害者。」為第9殘廢等級，給付標準280日；
    第55障害項目規定「脊柱遺存畸形者」為第12殘廢等級，給
    付標準100日。又依同表「脊柱畸形或運動障害」系列附註
    一規定：「脊柱為保持體位之支柱，其有遺存運動障害、畸
    形障害或荷重障害者，對於勞動能力之喪失程度，不應拘執
    於脊柱椎骨個別之損傷程度作個別判斷，應從脊柱全體機能
    損傷若干程度，作綜合性之審查。」；同表附註四規定：「
    脊柱運動障害：（一）『遺存顯著運動障害』，係指喪失生
    理運動範圍二分之一以上者。（二）『遺存運動障害』係指
    喪失生理運動範圍三分之一以上者。（三）脊柱運動限制不
    明顯者，不在給付範圍。」；同表附註五規定：「『脊柱遺
    存畸形』，係指符合下列情況之一者：（一）著衣時由外部
    不易察見，但脫衣後或由Ｘ光照片可以明顯察知脊柱或脊椎
    之一部，確有因骨折或其他病變引起之明顯變形（含缺損）
    者。．．」。
３、原告因第3、4、5腰椎不穩定滑脫術後，於94年10月28日檢
    據向被告申請殘廢給付，而原告係請求勞工保險殘廢給付標
    準表第53障害項目第7等級殘廢給付，給付標準為440日，按
    其平均日投保薪資新台幣（下同）550元計算，其請求金額
    應為242,000元。據童綜合醫院94年10月21日出具之殘廢診
    斷書記載略以：「93年10月21日手術行脊椎融合固定手術；
    殘廢部位：腰椎；活動範圍35度。」。案經被告將上開診斷
    書及Ｘ光片送請特約專科醫師審查，其意見略以：「依所附
    Ｘ光片，施女士腰椎術後固定第3、4、5腰椎，無其他椎節
    粘連，不至於活動範圍35度，無其他骨折、脫位、畸形，不
    符合殘廢標準。」，被告乃以94年11月16日保給殘字第0946
    0773900號函否准所請，並經審議審定及訴願決定維持在案
    。
４、按勞工保險殘廢給付標準表「脊柱畸形或運動障害」系列附
    註一規定，有關原告檢附之殘廢診斷書所載病情，是否符合
    勞工保險殘廢給付標準表「脊柱畸形或運動障害」系列規定
    之給付標準，事涉專業醫理判斷，故被告將其相關病歷資料
    送請特約專科醫師審查以提供醫理見解，係借助其專業意見
    ，作為審核給付之參考，於法尚無不合。本件被告業據原告
    提出之殘廢診斷書及Ｘ光片等資料，送請特約專科醫師審查
    ，意見有如前述。嗣經監理會特約專科醫師審查，其意見略
    以︰「依卷附資料及Ｘ光片審定，施美君以第3、4、5腰椎
    不穩定滑脫術後，同意原審核之醫理見解，其術後無其他椎
    節粘連，不至於活動範圍只有35度，無其他骨折、脫位或畸
    形，未達殘廢給付標準，故原認定為恰當合理，應維持原議
    。」是本件既經被告及監理會2位特約專科醫師依殘廢診斷
    書及Ｘ光片審查，咸認原告第3、4、5腰椎不穩定滑脫術後
    ，無其他椎節粘連，亦無其他骨折、脫位或畸形，未達殘廢
    給付標準，故被告所為處分並無不合。
５、原告稱兩造醫師專業見解不同，應依勞工保險條例第56條規
    定，另行指定醫院複檢云云。惟依上開規定，被保險人於審
    核殘廢給付，認有必要時，固得另行指定醫院或醫師複檢，
    然為避免程序之延宕及浪費，自應於有必要時始須為此程序
    ，通常於被保險人所送殘廢診斷書及相關資料有疑義者，始
    有送複檢之必要，如被保險人所送資料已足以據為核定之基
    礎，即無再送複檢之必要。本件原告所送之資料歷經2位專
    科醫師審查，見解均屬一致，已足為本件核定之依據，故無
    複檢之必要。
    理  由
一、被告代表人於原告95年7月10日起訴時為蔡吉安（原告起訴
    狀未列被告代表人姓名），嗣於同年8月16日變更為乙○○
    ，茲由其具狀聲明承受訴訟，核無不合，應予准許。又本件
    原告經合法通知，未於言詞辯論期日到場，核無行政訴訟法
    第218條準用民事訴訟法第386條各款所列情形，因依被告之
    聲請，由其一造辯論而為判決。
二、原告起訴狀未載訴之聲明，惟觀其書狀明載：「收文日：中
    華民國95年5月10日  勞訴字第0950013361號」「對勞工保
    險局違法處分，致使告訴人（應為原告之誤，下同）權益受
    損，提出行政訴訟」「．．告訴人予（應為「於」之誤）94
    年10月21日經童綜合醫院專業骨科醫師，依病情開立勞工保
    險殘廢診斷書，並向勞工保險局申請殘廢給付，勞工保險局
    以特約醫師審查結果進而否准給付，告訴人不服．．」「告
    訴人予（應為「於」之誤）95年3月1日向行政院勞工委員會
    提起訴願．．怎能依特約醫師認定為決定．．」「．．符合
    勞工殘廢標準表第53項顯著運動障害．．」「．．請鈞院保
    障告訴人的權利．．」等語，則原告起訴之本意，係對被告
    否准其殘廢給付申請之處分不服，經循序提起訴願（含申請
    審議）後，向本院提起行政訴訟，請求被告應為特定內容（
    即勞工保險殘廢標準表第53項顯著運動障害）之行政處分，
    堪認本件原告係提起撤銷訴訟（即其起訴原意，隱含撤銷對
    其不利之原處分、審議審定及訴願決定）暨課予義務訴訟，
    合先敘明。
三、按「被保險人因普通傷害或罹患普通疾病，經治療終止後，
    如身體遺存障害，適合殘廢給付標準表規定之項目，並經保
    險人自設或特約醫院診斷為永久殘廢者，得按其平均月投保
    薪資，依同表規定之殘廢等級及給付標準，1次請領殘廢補
    助費．．。被保險人領取普通傷病給付期滿，或其所患普通
    傷病經治療1年以上尚未痊癒，如身體遺存障害，適合殘廢
    給付標準表規定之項目，並經保險人自設或特約醫院診斷為
    永不能復原者，得比照前項規定辦理。」勞工保險條例第53
    條定有明文。次按，勞工保險殘廢給付標準表「脊柱畸形或
    運動障害」系列第53障害項目「脊柱遺存顯著畸形或顯著運
    動障害者」為第7殘廢等級，發給440日之殘廢給付。又依「
    脊柱畸形或運動障害」系列附註一規定：「脊柱為保持體位
    之支柱，其有遺存運動障害、畸形障害或荷重障害者，對於
    勞動能力之喪失程度，不應拘執於脊柱椎骨個別之損傷程度
    作個別判斷，應從脊柱全體機能損傷若干程度，作綜合性之
    審查」；另附註四規定：「脊柱運動障害（一）『遺存顯著
    運動障害』，係指喪失生理運動範圍二分之一以上者。（二
    ）『遺存運動障害』係指喪失生理運動範圍三分之一以上者
    。（三）脊柱運動限制不明顯者，不在給付範圍。」。
四、本件原告係由彰化縣彰化區漁會申報參加勞工保險之被保險
    人，以因第3、4、5腰椎不穩定滑脫術後遺存障害，於94年
    10月28日（被告收文日期）檢附童綜合醫院同年月21日出具
    之勞工保險殘廢診斷書，向被告申請普通傷害殘廢給付。案
    經被告審查，以原告腰椎術後固定第3、4、5腰椎，無其他
    椎節粘連，不至於活動範圍35度，無其他骨折、脫位或畸形
    ，未合勞工保險殘廢給付標準表之給付標準，乃以94年11月
    16日保給殘字第09460773900號函否准所請。原告不服，向
    監理會申請審議，經該會以95年1月27日94保監審字第3809
    號審議駁回。原告猶未甘服，提起訴願，亦遭決定駁回，遂
    向本院提起行政訴訟，並以事實欄所示各節據為爭議。惟查
    ：
１、依勞工保險殘廢給付標準表脊柱畸形或運動障害項目附註一
    規定，脊柱為保持體位之支柱，其有遺存運動障害、畸形障
    害或荷重障害者，對於勞動能力之喪失程度，不應拘執於脊
    柱椎骨個別之損傷程度作個別判斷，應從脊柱全體機能損傷
    若干程度，作綜合性之審查。復稽之被告於75年8月7日召開
    研商「勞工保險殘廢給付有關脊柱運動障害之檢查標準會」
    （與會者有各醫院骨科及復健科醫師、被告及監理會人員）
    會議紀錄伍、結論：「一、被保險人脊柱有明顯骨折、脫位
    或畸形者，依規定發給殘廢給付。二、被保險人因退化性關
    節炎若無脊柱肌肉萎縮等其他合併症則應繼續治療1年後再
    行判定，但復健治療者需經復健設備完善之醫院及經復健專
    科醫師考試合格之復健專科醫師診治無效，始可出具診斷書
    ，否則應轉院治療。三、被保險人因退化性關節炎等脊柱病
    變經1年治療後，如以Ｘ光照片、肌電圖或電腦斷層等輔助
    判斷工具能印證脊柱有明顯病症者，得依規定發給殘廢給付
    。但Ｘ光照片、肌電圖或電腦斷層等應由專科醫師診斷判定
    。」本件依據原告申請時所送殘廢診斷書之記載，雖其喪失
    生理運動範圍，已達脊柱遺存顯著運動障害之程度，但人體
    脊柱之活動程度範圍，可能因個人脊柱之損傷變形或融合程
    度與其外觀肌肉之彈性及對疼痛之感覺與忍耐度等因素，而
    有不同之結果，因此不能僅憑其表癥上生理活動範圍之程度
    ，作為判斷病患脊柱殘廢之唯一依據。本件被告於受理原告
    申請後，將原告檢附之前揭診斷書及Ｘ光片，送請專科醫師
    審查，審查意見明載：「依所附Ｘ光片，施女士腰椎術後固
    定第3、4、5腰椎，無其他椎節粘連，不至於活動範圍35度
    ，無其他骨折、脫位、畸形，不符合殘廢標準。」等語，有
    該審查意見表影本附原處分卷可稽；又原告不服被告處分，
    申請審議時，亦據監理會將上開資料送請專科醫師審查，審
    查意見明載：「依卷附資料及Ｘ光片審定，施美君以第3、4
    、5腰椎不穩定滑脫術後，同意原審核之醫理見解，其術後
    無其他椎節粘連，不至於活動範圍只有35度，無其他骨折、
    脫位或畸形，未達殘廢給付標準，故原認定為恰當合理，應
    維持原議。」等語，亦有該審查意見表附原審定卷可按。則
    本件原告經被告專科醫師及監理會特約醫師前後兩次審查結
    果，均認定原告所患不符前揭請領規定，乃否准其所請殘廢
    給付，洵屬有據。
２、按「本局得視業務需要聘用兼任醫師12人至20人」勞工保險
    局組織條例第11條第2項前段定有明文；另「保險人為審核
    保險給付或勞工保險監理委員會為審議爭議案件認有必要者
    ，得向被保險人、受益人、投保單位、各該醫院、診所或領
    有執業執照之醫師、助產士等要求提出報告，或調閱各該醫
    院、診所及投保單位之病歷、薪資帳冊、檢查化驗紀錄或放
    射線診斷攝影片（Ｘ光照片）及其他有關文件，被保險人、
    受益人、投保單位、各該醫院、診所及領有執業執照之醫師
    或助產士等均不得拒絕。」、「保險人於審核殘廢給付認為
    有複檢必要時，得另行指定醫院或醫師複檢。」為勞工保險
    條例第28條及第56條所規定。可知法令明文規定保險人（即
    被告）為審核保險給付，或監理會為審議爭議案件，得調查
    有關之文件，得另行指定醫院或醫師複檢，並得通知出具診
    斷書之醫院診所檢送必要之有關診療病歷或Ｘ光片等，而被
    告為審核被保險人是否符合給付標準表之殘廢等級，自得依
    職權送請其聘用之專業醫師表示審查意見，或以監理會專業
    醫師之審查意見，以為其審核之參據，此項專業醫師審查意
    見之審核，要屬被告之法定職權。易言之，被保險人申請保
    險給付時，所檢據特約醫院出具之診斷證明書，僅係其申領
    保險給付之必備要件；惟被告審核是否符合給付標準時，要
    非僅以該診斷證明書為唯一參據，此觀上開法條規定自明。
    再者，行政程序法第36條及第41條第1項分別規定：「行政
    機關應依職權調查證據，不受當事人主張之拘束，對當事人
    有利及不利事項一律注意。」「行政機關得選定適當之人為
    鑑定。」，查被告係勞工保險之保險人，於當事人向其提出
    勞工保險各項給付申請時，被告須開始行政程序，並有上揭
    依職權調查證據之義務，且於遇有醫理上之諸疑義時，得以
    具有專業知識之第三人即專科醫師，於行政程序中陳述關於
    特別法規或經驗定則之意見，而以其陳述，為證據之用。況
    本件被告係依原告申請書件、殘廢診斷書及Ｘ光片，並參酌
    特約專科醫師之專業意見，綜合審查而為終局之核定，原告
    稱被告僅依特約專科醫師意見為核定云云，不無誤會。
３、按勞工保險條例第56條規定，保險人於審核保險給付認為有
    複檢必要時，得另行指定醫院或醫師複檢，是如所送資料已
    足以據為核定之基礎，即尚無複檢之必要。又勞工保險條例
    第56條所規定「必要時」之要件性質上為不確定法律概念，
    被告就個案是否有複檢之必要，仍應依個案認定之，非謂被
    告之認定，與原告之認定不同，或與診斷證明書所載不符，
    則均須一律送複檢。經查原告所請殘廢給付，既經被告依原
    告申請書件、殘廢診斷書、Ｘ光片，及特約專科醫師之專業
    意見，依相關審定原則予以核定，則原告徒以其認定與被告
    不同，即請求就其所患情形之判斷進行複檢，經核無此必要
    。
五、綜上所述，本件原處分並無違誤，審議審定及訴願決定遞予
    維持，俱無不合。原告仍執前詞訴請撤銷，併請判命被告作
    成核付原告勞工保險殘廢給付標準表第53障害項目殘廢給付
    之處分，均為無理由，應予駁回。
據上論結，本件原告之訴為無理由，爰依行政訴訟法第98條第3
項前段、第218條、民事訴訟法第385條第1項前段，判決如主文
。
中    華    民    國    95    年    12    月    21    日
                        第六庭審判長法  官  吳慧娟
                                    法  官  陳鴻斌
                                    法  官  曹瑞卿
上為正本係照原本作成。
如不服本判決，應於送達後20日內，向本院提出上訴狀並表明上
訴理由，如於本判決宣示後送達前提起上訴者，應於判決送達後
20日內補提上訴理由書（須按他造人數附繕本）。
中    華    民    國    95    年    12    月    21    日
                                    書記官  方偉皓


司法院資訊處製作；財團法人民間司法改革基金會備份。
